ACORDAO-COMPLETO-2392370

ACÓRDÃO 5154/2020 ATA 13/2020 - SEGUNDA CÂMARA

VISTOS, relatados e discutidos estes autos de reforma deferidas pelo Ministério da Defesa - Comando da Aeronáutica.
		       ACORDAM os Ministros do Tribunal de Contas da União, reunidos em sessão da Segunda Câmara, diante das razões expostas pelo Relator, com fundamento no art. 71, inciso III, da Constituição Federal e nos arts. 1º, inciso V, 39, inciso II, e 45 da Lei 8.443/1992, em:
9.1. considerar legais os atos de Gerson Virginio dos Santos, Cícero Silva, Antonio Carlos Lucas, Celio Luiz da Mota, Geraldo Chaves de Oliveira, Manoel Antonio Santos da Silva, Susana Beck Valdivia, determinando-lhes o devido registro;
9.2. considerar ilegais os atos de concessão de Valmir Ribeiro, Luiz Alfredo Machado Caldas e Fernando Rego Cabral, recusando-lhes registro;
9.3. dispensar o ressarcimento das quantias indevidamente recebidas, em boa-fé, pelos interessados, consoante o Enunciado 106 da Súmula de Jurisprudência deste Tribunal;
9.4. determinar ao Comando da Aeronáutica que:
9.4.1. faça cessar, no prazo de 15 (quinze) dias, contado a partir da ciência desta deliberação, os pagamentos decorrentes dos atos impugnados, sob pena de responsabilidade solidária da autoridade administrativa omissa, consoante disposto nos arts. 71, inciso IX, da Constituição Federal e 262 do Regimento Interno desta Corte;
9.4.2. dê ciência desta deliberação aos Srs. Valmir Ribeiro, Luiz Alfredo Machado Caldas e Fernando Rego Cabral, alertando-os de que o efeito suspensivo proveniente da interposição de eventuais recursos, caso não providos, não os exime da devolução dos valores indevidamente percebidos após a notificação;
9.4.3. envie a esta Corte de Contas, no prazo de 30 (trinta) dias, por cópia, comprovante de que os interessados tiveram ciência desta deliberação;
		       9.5. esclarecer à unidade de origem, com supedâneo no art. 262, § 2º, do Regimento Interno, que a concessão considerada ilegal poderá prosperar mediante a emissão e o encaminhamento a este Tribunal de novo ato concessório, escoimado da irregularidade apontada nestes autos;
		       9.6. dar ciência desta deliberação aos interessados e ao Ministério da Defesa - Comando da Aeronáutica.

Análise de ato de reforma.

Segunda Câmara

Apresento esta declaração de voto desde já informando ao Relator e ao Colegiado que acompanho a proposta apresentada pelo Relator, com a ressalva de que dei a oportunidade ao Ministério da Defesa, no âmbito do TC 022.788/2019-0, de minha Relatoria, para que se manifeste, caso deseje, sobre o assunto também tratado nestes autos: atos de reforma de militares que restam inválidos após a reforma e que são agraciados com remuneração equivalente a dois graus hierárquicos superiores ao que detinham na ativa.
2.	        Em sua resposta, o Ministério encaminhou documentos que externam as considerações de cada uma das Forças Armadas. Assim, restituí os autos do TC 022.788/2019-0 à Secretaria de Fiscalização de Pessoal (Sefip) , a fim de que a Unidade Técnica analise o assunto à luz dos novos elementos apresentados, atentando para o prazo decadencial de cinco anos, previsto no art. 54 da Lei 9.784/1999, recentemente estabelecido pelo Supremo Tribunal Federal para a apreciação de legalidade dos atos sujeitos a registro pelo TCU (RE 636553 - Repercussão Geral) . 
3.	       Paralelamente, decidi franquear novo prazo de 30 (trinta) dias, nos termos do parágrafo único do art. 183 do RI/TCU, adicionalmente à disposição da Portaria TCU 61/2020, que dispôs sobre a suspensão dos prazos processuais no âmbito do Tribunal em virtude da pandemia do Novo Coronavírus (Covid-19) , para que o Ministro de Estado de Defesa, caso entenda necessário, apresente informações adicionais.
4.	      Para tanto, também levei em consideração observação constante da manifestação da Aeronáutica (TC 022.788/2019-0, peça 17, p.14) :
"21. 	Por fim, caso o Ministério da Defesa entenda necessário complementação das informações aqui apresentadas, sugere-se que sejam realizadas gestões junto ao Tribunal de Contas da União para dilação do prazo"
5.	       Dito isso, reitero que acompanho o Relator no presente momento, considerando que a questão merece um estudo mais aprofundado e, uma vez que ainda não estou plenamente convencido, chamo a unidade jurisdicionada a encaminhar os devidos esclarecimentos.
TCU, Sala das Sessões Ministro Luciano Brandão Alves de Souza, em 7 de maio de 2020.
RAIMUNDO CARREIRO 
Ministro

Ministério da Defesa - Comando da Aeronáutica (vinculador).

3. Interessados: Antonio Carlos Lucas (XXX.647.708-XX); Celio Luiz da Mota (XXX.759.938-XX); Cicero Silva (XXX.125.668-XX); Antonio Carlos Lucas (XXX.647.708-XX); Celio Luiz da Mota (XXX.759.938-XX); Cicero Silva (XXX.125.668-XX); Fernando Rego Cabral (XXX.500.307-XX); Geraldo Chaves de Oliveira (XXX.850.058-XX); Gerson Virginio dos Santos (XXX.154.514-XX); Luiz Alfredo Machado Caldas (XXX.258.772-XX); Manoel Antonio Santos da Silva (XXX.953.477-XX); Susana Beck Valdivia (XXX.446.670-XX) e Valmir Ribeiro (XXX.618.087-XX) (XXX.500.307-XX); Geraldo Chaves de Oliveira (XXX.850.058-XX); Gerson Virginio dos Santos (XXX.154.514-XX); Luiz Alfredo Machado Caldas (XXX.258.772-XX); Manoel Antonio Santos da Silva (XXX.953.477-XX); Susana Beck Valdivia (XXX.446.670-XX) e Valmir Ribeiro (XXX.618.087-XX).

13.1. Ministros presentes: Ana Arraes (Presidente), Augusto Nardes (Relator), Aroldo Cedraz e Raimundo Carreiro.
13.2. Ministros-Substitutos presentes: Marcos Bemquerer Costa e André Luís de Carvalho.

ACORDAO-COMPLETO-2427902

Acórdão 12956/2020 - Segunda Câmara

ACORDAO-COMPLETO-2455608

Acórdão de Relação 1823/2021 - Segunda Câmara

Acórdão de Relação

ACORDAO-COMPLETO-2415407

Acórdão de Relação 6624/2020 - Segunda Câmara

AUGUSTO NARDES

Trata-se de atos de reforma submetidos a exame desta E. Corte, cadastrados e disponibilizados ao TCU por intermédio do Sistema e-Pessoal, na forma da Instrução Normativa TCU 78/2018.
2.	A Secretaria de Fiscalização de Pessoal - Sefip aplicou os procedimentos de praxe, com críticas automatizadas que analisam aspectos relacionados a dados cadastrais, fundamentos legais, mapa de tempo, ficha financeira, assim como eventuais ocorrências de acumulação.
3.	Informa, ainda, a realização de verificação humana adicional na hipótese de ocorrência de alertas do sistema ou esclarecimentos do gestor ou do controle interno.
4.	O parecer do Controle Interno foi pela legalidade de todos os atos em exame.
5.	A Sefip concluiu que:
19. A abrangência e a profundidade das verificações levadas a efeito fundamentam convicção de que os atos 40901/2019, 38546/2019, 38056/2019, 39528/2019, 39230/2019, 40343/2019, 37943/2019, 43111/2019, 45282/2019 e 44391/2019 podem ser apreciados pela legalidade, em razão de não terem sido encontradas irregularidades nos atos, de acordo com o item Exame das Constatações desta instrução.
20. Ante o exposto, com fundamento no art. 71, inciso III, da Constituição Federal, no art. 1º, inciso V, e art. 39, incisos I e II, da Lei 8.443/1992, no art. 260 do Regimento Interno do Tribunal de Contas da União, propõe-se: 20.1. Considerar LEGAIS e conceder o registro dos atos de FERNANDO REGO CABRAL, ANTONIO CARLOS LUCAS, CICERO SILVA, SUSANA BECK VALDIVIA, VALMIR RIBEIRO, LUIZ ALFREDO MACHADO CALDAS, GERSON VIRGINIO DOS SANTOS, GERALDO CHAVES DE OLIVEIRA, MANOEL ANTONIO SANTOS DA SILVA e CELIO LUIZ DA MOTA.
6.	O representante do Ministério Público junto ao TCU, Procurador Rodrigo Medeiros de Lima, em seu parecer (peça 15) , dissentiu parcialmente do encaminhamento proposto pela unidade técnica.
7.	O MP/TCU demonstra que há ilegalidade no ato no interesse de Fernando do Rego Cabral ante a constatação de que o ato de reforma contempla proventos calculados com base no soldo de dois postos acima daquele que exercia na atividade, em desacordo com a legislação e o entendimento firmado no Acórdão 2225/2019-TCU-Plenário.
8.	Quanto aos demais atos, o MP/TCU aquiesce à proposta de legalidade e registro.
	É o relatório.

não há.

Procurador Rodrigo Medeiros de Lima.

ATOS DE REFORMA. ALTERAÇÃO DE CONCESSÕES PARA ELEVAÇÃO, EM UM GRAU HIERÁRQUICO, DO POSTO SOBRE O QUAL FORAM CALCULADOS OS PROVENTOS DO INATIVO, EM FACE DA SUPERVENIÊNCIA DE INVALIDEZ PERMANENTE DECORRENTE DE DOENÇA ESPECIFICADA EM LEI. MILITAR ANTERIORMENTE REFORMADO COM PROVENTOS JÁ CALCULADOS SOBRE O POSTO HIERÁRQUICO SUPERIOR, POR TEMPO DE SERVIÇO. AUSÊNCIA DE PREVISÃO LEGAL PARA EXTENSÃO DA VANTAGEM ESTABELECIDA NO ART. 110 DA LEI 6.880/1980 A MILITARES JÁ REFORMADOS. NEGATIVA DE REGISTRO. DETERMINAÇÕES.

REFORMA (REFO)

Secretaria de Fiscalização de Pessoal (SEFIP).

Tratam os autos de atos de reforma instituídos no âmbito do Ministério da Defesa/Comando da Aeronáutica.
2.	O Controle Interno e a Secretaria de Fiscalização de Pessoal (Sefip) posicionam-se pela legalidade dos atos em exame
3.	A manifestação de peça 15 do representante do Ministério Público junto ao TCU (MPjTCU) é divergente quanto ao ato no interesse de Fernando Rego Cabral, propondo a ilegalidade do ato em razão do cálculo dos proventos estar baseado em dois postos acima do que ocupava na atividade.
4.	O entendimento atual sobre a matéria é recente e decorre da prolação do Acórdão 2225/2019-TCU-Plenário, relatado pelo Eminente ministro Benjamin Zymler.
5.	Acolho, no mérito, a bem lançada instrução do MPjTCU, incorporando-a às minhas razões de decidir.
6.	Conforme decisão proferida no já referido Acórdão 2225/2019-TCU-Plenário, ficou assente que a regra do art. 110, § 1º, da Lei 6.880/1990 não se aplica a militares na condição de reformados. Para melhor compreensão, transcrevo julgado do STJ utilizado como paradigma naquele voto:
"ADMINISTRATIVO. MILITAR. REFORMA. ALTERAÇÃO DE BENEFÍCIO. INCAPACIDADE SUPERVENIENTE. ART. 110, § 1º C/C ART. 108, V, DA LEI 6.880/80. MILITARES DA ATIVA OU RESERVA REMUNERADA. RESTRIÇÃO. MILITAR JÁ REFORMADO. IMPOSSIBILIDADE. 
1. A reforma do militar com a remuneração calculada com base no soldo correspondente ao grau hierárquico imediato ao que possuir ou que possuía na ativa, nos termos do art. 110, § 1º, c/c o art. 108, V, da Lei 6.880/80, restringe-se aos militares da ativa ou reserva remunerada, na exata disposição do caput do art. 110, não sendo possível a concessão de tal benesse àqueles militares já reformados. 
2. Recurso especial não provido" (REsp 1.340.075/CE, Rel. Min. Castro Meira, Segunda Turma, julgado em 9/4/2013, DJe de 15/4/2013; ênfase acrescentada) .
7.	À vista dos elementos dos autos e do entendimento mais recente, consubstanciado em decisão unânime do Colendo Plenário, mister concluir no mesmo sentido do Ministério Público, ou seja:
8. Ante o exposto, este representante do Ministério Público de Contas da União opina por considerar ilegal o ato inicial da reforma de Fernando Rego Cabral (peça 8) , uma vez que os proventos da reforma em análise foram calculados com base no soldo de dois postos acima daquele que ostentava na atividade, em desacordo com a citada legislação e o paradigmático Acórdão 2225/2019-TCU-Plenário.
8.	Observo que há outros atos no processo que se encontram em situação similar ao que foi destacado pelo Parquet. Devem ter a mesma solução, portanto, os atos no interesse de Valmir Ribeiro e Luiz Alfredo Machado Caldas. Quanto aos demais atos, acompanho a unidade técnica pela legalidade.
Ante o exposto, acolho o parecer da Sefip, com os ajustes promovidos pelo órgão ministerial, e VOTO no sentido de que o Tribunal aprove o Acórdão que ora submeto à deliberação deste Colegiado.
TCU, Sala das Sessões Ministro Luciano Brandão Alves de Souza, em 7 de maio de 2020.
Ministro JOÃO AUGUSTO RIBEIRO NARDES 
Relator